臺灣臺中地方法院民事裁定
111年度訴聲字第10號
聲  請  人  黃暐舜  
代  理  人  林三元律師
複代理人    林心印律師
相  對  人  趙姿婷  
            吳淑慧  
上列當事人間請求撤銷信託契約等事件（本院111年度訴字第193
2號），聲請人聲請許可為訴訟繫屬事實之登記，本院裁定如下
：
    主  文
聲請人以新臺幣201,317元為相對人供擔保後，許可就附表所示
房屋為本院111年度訴字第1932號訴訟繫屬事實之登記。
    理  由
一、本件聲請意旨略以：相對人趙姿婷前於民國111年4月3日簽
    發票據號碼：TH167380、票面金額新臺幣（下同）500萬元
    之本票（下稱系爭本票）予聲請人，經聲請人持以聲請本院
    111年司票字第2196號裁定（下稱系爭本票裁定）准予強制
    執行。聲請人即於111年6月10日以系爭本票裁定為執行名義
    聲請對趙姿婷之財產為強制執行，卻經本院111年度司執字
    第76683號（下稱系爭執行事件）裁定駁回聲請人強制執行
    之聲請。詎趙姿婷簽發系爭本票予聲請人之後，旋於111年4
    月13日就其名下如附表所示之房屋（下稱系爭房屋）與相對
    人吳淑慧成立信託契約，並於111年4月16日將系爭房屋以信
    託為原因移轉登記予吳淑慧，致系爭執行事件裁定駁回聲請
    人就系爭房屋強制執行之聲請。趙姿婷明知其名下僅有系爭
    房屋一筆財產，竟於簽發系爭本票予聲請人後，不到1個月
    即與吳淑慧成立信託契約，並於111年4月16日移轉所有權，
    同時趙姿婷仍繼續居住並設籍於系爭房屋內，顯基於妨害聲
    請人債權行使之目的，而非基於真意，應屬通謀虛偽意思表
    示。聲請人業已提起訴訟（即本院111年度訴字第1932號，
    下稱本案訴訟），並以先位聲明依民法第87條第1項前段、
    第113條、第242條、第767條第1項前段之規定，訴請確認相
    對人間於111年4月13日所為之信託行為及於111年4月16日所
    為之所有權移轉登記行為均不存在，暨請求吳淑慧塗銷系爭
    房屋於111年4月16日以信託為原因之所有權信託登記等。上
    開先位之訴，訴訟標的為趙姿婷對吳淑慧之物上請求權，自
    屬基於物權關係而為請求，且此權利之取得、設定、喪失或
    變更，依法應經登記，爰依民事訴訟法第254條第5項規定，
    聲請准就系爭房屋為訴訟繫屬事實之登記等語。
二、按訴訟標的基於物權關係，且其權利或標的物之取得、設定
    、喪失或變更，依法應登記者，於事實審言詞辯論終結前，
    原告得聲請受訴法院以裁定許可為訴訟繫屬事實之登記。前
    項聲請，應釋明本案請求。前項釋明如有不足，法院得定相
    當之擔保，命供擔保後為登記。其釋明完足者，亦同，民事
    訴訟法第254條第5項、第6項前段、第7項定有明文。立法意
    旨在藉由將訴訟繫屬事實予以登記之公示方法，使第三人知
    悉訟爭情事，俾阻卻其因信賴登記而善意取得，及避免確定
    判決效力所及之第三人受不測之損害。其訴訟標的宜限於基
    於物權關係者，以免過度影響被告及第三人之權益。又為擔
    保被告因不當登記可能所受損害，於原告已為釋明而不完足
    時，或其釋明已完足，法院均得命供相當之擔保後為登記。
    而訴訟繫屬事實之登記，並無禁止或限制處分被告處分登記
    標的之效力，法院裁定時應斟酌個案情節，妥適酌定是否命
    供擔保及擔保金額，所命擔保之數額，不得逾越同類事件中
    法院於假扣押、假處分時酌定之擔保金額（106年6月14日修
    正民事訴訟法第254條立法理由參照）。次按民法第242條所
    規定之債權人代位權，係債權人就債務人對於第三人之權利
    ，有無代位實施訴訟權能之當事人適格問題，並非構成訴訟
    標的之事項。債權人代位債務人對第三人起訴，係以債務人
    與第三人間之債權債務關係為訴訟標的，至債權人基於對債
    務人之債權所取得之代位權，僅涉及代位訴訟當事人適格之
    要件，而與訴訟標的無關（最高法院110年度台上字第2622
    號、106年度台抗字第312號裁判參照）。準此，債權人代位
    債務人依民法第767條第1項前段規定，請求第三人塗銷不動
    產所有權移轉登記，其訴訟標的為債務人對第三人之物上請
    求權，乃屬基於物權關係之請求，且此權利之取得、設定、
    喪失或變更，依法應經登記，故債權人聲請裁定就該不動產
    為訴訟繫屬之登記，應予准許。經查：
　　1.聲請人於本案訴訟先位聲明主張：相對人間就系爭房屋之
      信託契約為通謀虛偽意思表示，依民法第87條規定為無效
      ，聲請人依民法第242條規定代位趙姿婷行使民法第767條
      第1項前段之物上請求權，請求吳淑慧塗銷系爭房屋於111
      年4月16日以信託為原因之所有權移轉登記等語。則其此
      部分之訴訟標的為趙姿婷對吳淑慧之物上請求權，核屬物
      權關係。且該權利之取得、設定、喪失或變更，依法應經
      登記。依前揭說明，聲請人依民事訴訟法第254條第5項規
      定，聲請裁定就系爭房屋為訴訟繫屬之登記，核屬有據。
      而聲請人就其本案訴訟請求，雖據提出系爭本票裁定、本
      院111年度司執字第76683號裁定、系爭房屋第二類登記謄
      本及財產查詢清單等件為證（見本案訴訟卷第23至32頁）
      ，以為釋明之方法，惟聲請人前開實體法上權利是否確係
      存在、本案訴訟請求有無理由，須待本案訴訟審理後加以
      判斷。併斟酌本件訴訟繫屬事實登記之聲請，雖未限制相
      對人關於登記標的之處分權限，然仍有一經登記，恐降低
      第三人受讓該權利意願之虞，縱聲請人之釋明完足，本院
      認仍應命聲請人供擔保後許可本件之聲請，以昭審慎，爰
      依前揭規定，命供擔保許可本件聲請。
　　2.法院定擔保金額而為許可訴訟繫屬事實登記之裁定者，該
      項擔保係備供相對人因不當登記所受損害之賠償，其數額
      應視個案情節，依標的物受登記後，相對人難以利用或處
      分該標的物所受之損害為衡量之標準。本院爰審酌本件本
      案訴訟之訴訟標的價額1,207,900元，係不得上訴第三審
      之事件，參考各級法院辦案期限實施要點有關第一、二審
      通常程序審判案件辦案期限分別為1年4月、2年，合計為3
      年4月，並以法定利率年息5%推算。則相對人因本件訴訟
      繫屬事實登記所可能遭受之利息損失，應為201,317元｛計
      算式：181,185（ 1,207,900元×5%×3＝181,185）＋20,132
      （1,207,900元×5%÷12×4＝20,132，元以下四捨五入）＝201
      ,317｝。是本院認應命聲請人為相對人供擔保之金額以201
      ,317元為適當。
三、本件聲請為有理由，爰裁定如主文。
中　　華　　民　　國　　111 　年　　7 　　月　　13　　日
                  民事第四庭    法　官　黃渙文
正本係照原本作成。　　　　　　　　　
如不服本裁定應於送達後10日內向本院提出抗告狀，並繳納抗告
費新臺幣1,000元。
中　　華　　民　　國　　111 　年　　7 　　月　　13　　日
　　　　　　　　　              書記官  游語涵

附表：
編號 不動產標示 權利範圍    1 坐落臺中市○○區○○○段0000○號建物 （門牌號碼：臺中市○○區○○○○巷00號4樓之5） 全部